臺灣高等法院民事判決　　　　　　　　 94年度上易字第341號
上　訴　人　　甲○○
訴訟代理人　　簡長順律師
複　代理人　　陳垚祥律師
被　上訴人　　乙○○
上列當事人間請求損害賠償事件，上訴人對於中華民國94年3月1
日臺灣桃園地方法院93年度訴字第468號第一審判決提起上訴，
本院於94年10月11日言詞辯論終結，判決如下：
    主  文
原判決關於命上訴人給付超過新台幣壹拾捌萬肆仟玖佰零伍元本
息部分，及該部分假執行之宣告暨訴訟費用之裁判均廢棄。
上開廢棄部分，被上訴人在第一審之訴及其假執行之聲請均駁回
。
其餘上訴駁回。
第一審（除確定部分外）及第二審訴訟費用由上訴人負擔五分之
二，餘由被上訴人負擔。
    事實及理由
一、被上訴人起訴主張：上訴人於民國（下同） 92年8月20日晚
    間9時20分許，駕駛車號G8-5080號自小客車，行經國道三號
    高速公路北上92公里582公尺處，原應注意車前狀況 ，隨時
    採取必要之安全措施，而依當時並無不能注意之情事，竟疏
    未注意車前被上訴人所駕駛車號6B-7126號自小客車 （登記
    於被上訴人配偶劉秋君名下）因與訴外人蘇明賢所駕駛
    Z9－4107號自小客車發生碰撞，而暫時靜止於內側車道等候
    處理之狀況，竟自後撞及蘇明賢車輛後，再往前推撞被上訴
    人車輛，造成正欲進入6B－7126號車內拿取行動電話之被上
    訴人受有腦震盪、左側上顎骨骨折牙齒斷裂、嘴唇裂傷、顏
    面、肢體多處擦傷等，爰依侵權行為之法律關係，求為命上
    訴人給付伊1.醫療費用新台幣（下同）59,220元，2.財物損
    失50,300元；3.增加生活上需要之費用12,000元，4.看護費
    用14,000元，5.工作之損失1,991,500元，6.慰撫金580,000
    元，共計2,707,020元 ，及加計自起訴繕本送達翌日（即93
    年3月3日）起算之法定遲延利息之判決。原審就被上訴人請
    求475,124元及加計法定遲延利息部分為其勝訴判決外 ，並
    駁回被上訴人其餘之請求2,231,896元部分 （即醫療費用差
    額29,610元、財物損失25,150元、增加生活上需要費用6,00
    0元、看護費用7,000元、工作之損失1,874,136元 、慰撫金
    290,000元），未據被上訴人聲明不服 ，此部分業已確定。
    另於本院聲明：駁回上訴。
二、上訴人則以：被上訴人請求車輛損毀的折舊差額3 萬元欠缺
    依據，又交通津貼一般是指差勤交通費之補助，若無出勤即
    無支出交通費用可言，被上訴人因出勤減少而減免交通費用
    之支出，不能謂為損失，另基本薪資及其他收入之損失，均
    係以被上訴人車禍前6個月（含當月） 之平均薪資為基準，
    採樣範圍過小，應以被上訴人歷年之平均薪資為基準，較為
    允當，且請求之慰撫金過高，應予酌減。又被上訴人與訴外
    人蘇明賢於上揭時、地，因故停車，未將車輛移置於無妨害
    交通處所之處，並設置車輛故障標誌警示後車，自屬有重大
    過失，被上訴人應按其過失比例分擔賠償責任。另被上訴人
    因本件車禍所受之損害僅為醫藥費59,220元，財物損失20,3
    00元，增加生活上需要26,000元，合計為105,520元 ，因訴
    外人蘇明賢與上訴人為共同侵權行為人，應負連帶清償責任
    ，然被上訴人已與蘇明賢達成和解，並免其債務，且被上訴
    人對訴外人蘇明賢之請求，亦已罹於2年時效，依民法第276
    條第1項 ，自應扣除蘇明賢所應負擔一半之數額，故本件逾
    26,380元部分，被上訴人無請求權等語，資為抗辯。並於本
    院聲明：(一)原判決所命給付超過26,380元部分應予廢棄。(二)
    上開廢棄部分，被上訴人於第一審之訴及假執行之聲請均駁
    回（上訴人就原審判決給付26,380元敗訴部分，未據上訴而
    告確定）。
三、被上訴人主張上訴人於92年8月20日晚間9時20分許，駕駛車
    號G8-5080號自小客車 ，行經國道三號高速公路北上92公里
    582 公尺處，原應注意車前狀況，隨時採取必要之安全措施
    ，而依當時並無不能注意之情事，竟疏未注意車前被上訴人
    所駕駛車號6B-7126號自小客車因與訴外人蘇明賢所駕駛Z9-
    4107號自小客車發生碰撞，而暫時靜止於內側車道等候處理
    之狀況，竟自後撞及蘇明賢車輛後，再往前推撞被上訴人車
    輛，造成正欲進入6B-712 6號車內拿取行動電話之被上訴人
    受有腦震盪、左側上顎骨骨折牙齒斷裂、嘴唇裂傷、顏面、
    肢體多處擦傷等情，為上訴人所不爭執，並有被上訴人提出
    之診斷證明書為證（見原審卷77頁），而本件車禍上訴人所
    涉過失傷害罪嫌部分，業經被上訴人訴由台灣板橋地方法院
    檢察署呈請台灣高等法院檢察署移轉台灣新竹地方法院檢察
    署檢察官以93年度偵字第755號提起公訴 ，台灣新竹地方法
    院以93年度交易字第92號判決判處上訴人因過失傷害人，處
    拘役30日，如易科罰金，以300元折算1日確定，業經本院調
    閱前開刑事卷宗，查明無訛，並有上揭起訴書、刑事判決書
    各一件在卷可憑（見原審卷108-111頁、140-142頁），被上
    訴人主張上訴人不法侵權行為（車禍）之事實，自堪信為真
    實。
四、按「因故意或過失，不法侵害他人之權利者，負損害賠償責
    任。」「不法侵害他人之身體或健康者，對於被害人因此喪
    失或減少勞動能力，或增加生活上之需要時，應負損害賠償
    責任。」「不法侵害他人之身體、健康、名譽、自由、信用
    、隱私、貞操，或不法侵害其他人格法益而情節重大者，被
    害人雖非財產上之損害，亦得請求賠償相當之金額。」民法
    第184條第1前段、第193條第1項、第195條第1項前段分別定
    有明文。被上訴人因上訴人駕車肇事而受傷，自得依侵權行
    為之法律關係，就其所受損害，請求上訴人賠償，茲將被上
    訴人請求賠償之各項目應否准許，分述如後：
  (一)醫療費用部分：
    被上訴人主張支出醫療費用59,220元，業據其提出醫療費用
    收據、服務收費明細表（救護車車資）、收據（假牙製作）
    、診斷證明書等為證（見原審卷48-51頁） ，且為上訴人不
    爭，自堪信為真實，被上訴人此部分之請求，自應予准許。
  (二)財物損失部分：
    1.被上訴人主張系爭車禍發生當時穿著配帶之襯衫、西褲、
      領帶、手機均受毀損，其損失為15,500元，又因車輛遭受
      撞擊而支出車輛拖吊費及排氣管修理費用4,800元 ，業據
      其提出統一發票（排氣管修理費）、汽車拖救作業簽認單
      、車輛毀損照片等為證（見原審卷52-58頁） ，且為上訴
      人不爭，自堪信為真實，被上訴人此部分之請求，自應予
      准許。
    2.被上訴人另主張其車輛因本件車禍成為事故車，縱使車體
      修復完畢，於市場之交易價值仍將貶損3萬元乙節 ，為上
      訴人所否認，辯稱該項請求欠缺依據等語。然中古車市場
      價格取決於車況、車款、車齡、里程數、維修記錄、零件
      取得之難易度、是否為泡水車等項，另是否為事故車亦為
      諮詢重點，凡此均為買方購買之參考因素及成交價格之條
      件，並為一般人所熟知。而被上訴人駕駛之車號6B-7 126
      號自小客車係2000年（西元）10月生產，估價時車齡（估
      價單誤載為「零」）年，原價629,000元，2003年9月估
      價約360,000元 ，因該車後部分受嚴重撞擊後修復，約折
      價新台幣30,000元至45,000元等情，亦經被上訴人委請鴻
      賓汽車保養廠進行評估，並提出估價單為證（見原審卷12
      9頁） ，上訴人之訴訟代理人對該估價單私文書形式上之
      真正，並不爭執，僅稱估價單所載車輛折價率偏高，且車
      輛發生事故後，不會減損車輛價值等語（見本院卷(二)17頁
      ），然車輛發生事故後，對其交易價格有所影響，已如前
      述，又依該估價單委修合約內容所載，鴻賓汽車保養廠職
      司車輛修護，則其對車輛經修護後交易價格之影響，難謂
      無專業之判斷能力，其所為有關前開車號6B-7126號自小
      客車，發生本件車禍後所生交易價格之減損數額，應屬可
      信，至上訴人空言否認前開車輛有減損價值之情，自不足
      採，故被上訴人請求事故車輛交易價值貶損3萬元 ，自應
      予准許。
  (三)增加生活上之需要部分
  　1.被上訴人主張於車禍受傷復原期間因無法駕車，需以計程
      車代步而支出12,000元乙節，業據其提出計程車收費收據
      為證（見原審卷73-76頁），且為上訴人所不爭 ，自堪信
      為真實，被上訴人此部分之請求，自應予准許。
    2.被上訴人主張其自92年8月20日至同年月26日住院 （東元
      綜合醫院、長庚紀念醫院）期間，由其配偶全日看護，比
      照醫院看護收費標準每日2,000元計算 ，請求上訴人賠償
      共14,000元乙節，業據其提出診斷證明書為證（見原審卷
      77-78頁），且為上訴人所不爭，自堪信為真實 ，被上訴
      人此部分之請求，自應予准許。
  (四)不能工作之損失部分：
    1.查被上訴人為資深顧問，其薪資包括「底薪」、執行企業
      輔導出勤所受領之「交通津貼」、參加演講、授課、投稿
      等活動而受領之「獎金」乙節，為上訴人所不爭執，並有
      薪資轉入存款帳戶之明細在卷可憑（見原審卷82-85頁）
      ，合先敘明。
    2.被上訴人主張其因本件車禍受傷後無法正常執行企業輔導
      活動，自92年9 月起至93年12月止計損失84,000元之交通
      津貼乙節，為上訴人所否認，並抗辯被上訴人差勤減少亦
      減免交通費用之支出，不能謂有損失等語。查，被上訴人
      自陳薪資中之「交通津貼」，係指執行企業輔導出勤時，
      按每公里補貼5元計算等語（見原審卷151頁），核其性質
      ，應屬被上訴人出勤時之交通費用，被上訴人既於上開時
      間未出勤務，無庸支付出勤時之交通費用，自無損失可言
      ，上訴人此部分所辯，自屬可採，被上訴人此部分之請求
      ，尚屬無據。
    3.被上訴人再主張其本件車禍受傷後因參加演講、授課、投
      稿等活動次數減少，獎金數額亦隨之減少，於92年9 月起
      至93年12月止合計損失157,500元乙節 ，為上訴人否認，
      並抗辯以被上訴人車禍前6個月（含當月） 之平均薪資計
      算基準，採樣範圍過小，應以被上訴人歷年之平均薪資為
      準云云。惟相同事務之工作能力每隨歷練、專業、工作熟
      悉度而提昇，相對地薪資報酬亦隨之調升，被上訴人累積
      經驗後提供之勞務而獲取之報酬，絕非初入公司所服勞務
      之薪資可以比擬，被上訴人主張應以本件車禍前6 月之薪
      資為其計算基準，尚屬可採，至上訴人抗辯應以被上訴人
      歷年薪資為其計算損害基準，自不足採。查被上訴人每月
      受領之獎金亦不固定，92年3月為11,948元、92年4月為
      36,120元、92年5月為13,334元、92年6月為27,750元、92
      年7月為4,800元、92年8月為1,450元，被上訴人受傷前 6
      個月平均獎金為15,900元等情，有被上訴人依薪資轉帳明
      細單轉載之「車禍受傷前6個月平均薪資」表可憑 （見原
      審卷81頁），且為上訴人所不爭，是被上訴人以每月獎金
      1萬5,000元計算損失，並未逾上開數值，應無不可。次以
      ，被上訴人於92年8 月20日21時20分許發生本件車禍後，
      同日至醫院急診，並於翌日即92年8 月21日住院接受顏面
      骨折復位手術，至92年8月26日出院 ，被上訴人因顏面骨
      折癒合及咬合正常約需6 週等情，有東元綜合醫院及長庚
      紀念醫院分別出具之診斷證明書各一紙可稽（見原審卷第
      77、78頁），被上訴人因車禍不能工作之時間為48日（住
      院6日，加骨折癒合、咬合正常時間6週42日），其所得請
      求獎金減少之損失數額應為24,000元 (其計算式為：
      15000÷30×48＝24000）。被上訴人雖主張於本件車禍後
      迄93年2月始參與演講、授課、投稿活動 ，迄至93年12月
      間僅參與活動之件數約車禍發生前之五成，故其因車禍所
      受獎金減少之損害為15萬7,500元（計算式為：15000×5
      〈個月〉+75 00×11〈個月〉＝157500）云云，惟被上訴
      人因本件車禍所受傷害，致其無法從事演講、授課、投稿
      活動，除前開診斷證明書所載48日以外，未見被上訴人舉
      證證明之，縱依被上訴人所稱其於車禍後未能或減少參與
      演講、授課、投稿活動，亦不足證明係本件車禍所致，是
      被上訴人有關獎金部分之損失，依前所述，為24,000元，
      被上訴人逾此部分之請求，尚屬無據。
  (五)減少勞動能力部分
    被上訴人主張其因腦部受傷及口語表達能力減退緣故，車禍
    後所能承受之工作時數及承接之案量較車禍前減少四成至五
    成，每月薪資約短少1萬元，自94年1月起算至60歲止，扣除
    中間利息後，依年別單利5%複式霍夫曼係數計算法計算之結
    果為1,757,233元，為此請求職業生涯收入減少損失175萬元
    。惟查，被上訴人固因車禍受有腦震盪，而引發暈昡、頭痛
    之後遺症，惟被上訴人於原審自陳其腦部對訊息傳遞尚屬正
    常，且頭部暈眩之現象頻率亦有減緩之情形，另口語能力亦
    屬正常，僅不能作激烈之表達等語（見原審卷123-124頁）
    ，是本件車禍造成之傷害並非永久無法回復，被上訴人並不
    能證明日後仍將因本件車禍伴隨之後遺症而減少工作能力，
    其請求減少勞動能力損失即屬無據。
  (六)慰撫金部分：
    被上訴人主張其因牙齒斷裂，必須裝填上排固定式假牙、下
    排活動式假牙，且為口腔衛生，每晚必須取出下排假牙進行
    清洗；又因腦部受傷，於車禍後3個月呈現暈眩 、頭痛之現
    象，並有口語表達上之障礙；及因左上顎骨處骨折，必須植
    入鈦金屬片，且因顏面傷疤，持續以美容貼片遮掩修護，凡
    此種種均造成被上訴人生活上極大之困擾與不便，精神自受
    有苦痛，因此請求慰撫金58萬元。查被上訴人因車禍受有腦
    震盪、顏面、肢體多處擦傷、左側上顎骨骨折、牙齒斷裂等
    傷害，已如前述，而被上訴人為企業顧問師，其工作常須與
    客戶應對進退，前開傷勢對其生活起居及工作必然產生一定
    程度之影響，其身體及精神上受有苦痛，乃屬當然，是被上
    訴人請求上訴人給付慰撫金，應屬有據。又查，被上訴人為
    大學畢業，現任職於前瞻企業管理顧問股份有限公司，92年
    度薪資所得為761,120元，其名下有房地 ，並投資台塑石化
    股份有限公司；而上訴人目前任職於金蘭食品股份有限公司
    ，92年度薪資所得370,066元，名下並無房地 ，業據兩造各
    自陳述在卷，並有財產所得調件明細表在卷可憑（見原審卷
    151、153-157頁）。爰審酌被上訴人受傷情形、所受痛苦程
    度及兩造之財力，認被上訴人請求上訴人賠付慰撫金58萬元
    應屬適當。
  (七)綜上，被上訴人得請求上訴人賠償之項目、金額，分別為醫
    療費用59,220元、財物損失50,300元、增加生活上之需要（
    含看護費用）26,000元、不能工作損失24,000元、精神慰撫
    金58萬元，合為739,520元。
五、次按損害之發生或擴大，被害人與有過失者，法院得減輕賠
    償金額，或免除之，民法第217條第1項定有明文。本件被上
    訴人駕駛車輛變換車道未讓直行車先行並注意保持安全距離
    ，致訴外人蘇明賢駕駛車輛於正常行進中無從防避而追撞被
    上訴人車輛（下稱第一段車禍），且因被上訴人之過失行為
    造成被上訴人與蘇明賢車輛臨時停放於內側車道等候處理之
    時，復遭未注意車前狀況之上訴人車輛自後追撞已肇事之蘇
    明賢車輛，致蘇明賢車輛再向前推撞被上訴人車輛（下稱第
    二段車禍），而造成被上訴人前開損失，為兩造所不爭執。
    是被上訴人所受損害為其任意變換車道，訴外人蘇明賢未於
    後方擺設警告標誌，上訴人未注意車前狀況等因素所造成，
    被上訴人於本件車禍受損應有肇事原因。雖本件車禍經台灣
    省竹苗區車輛行車事故鑑定委員會、台灣省車輛行車事故覆
    議委員會鑑定之結果，均認第一段：被上訴人駕駛自小客車
    變換車道未讓直行車先行並注意安全為肇事原因，蘇明賢駕
    駛自小客車措手不及無肇事因素。第二段：上訴人駕駛自小
    客車未注意車前狀況為肇事主因，蘇明賢駕駛自小客車肇事
    後未於後方擺設警告標誌為肇事次因，被上訴人駕駛自小客
    車肇事後被撞無肇事因素，有台灣省竹苗區車輛行車事故鑑
    定委員會93年4月5日竹鑑字第930372號函復之鑑定意見書一
    份及台灣省車輛行車事故覆議委員會函93年6月28日府覆議
    字第9310498號之函可稽（見原審卷38-42頁及台灣新竹地方
    法院檢察署93年度偵字第755號卷50-51頁）。惟查，第一段
    車禍之發生乃因被上訴人違反道路交通安全規則第94條第3
    項「汽車行駛時，駕駛人應注意車前狀況及兩車併行之間隔
    ，並隨時採取必要之安全措施。」，及高速公路交通管制規
    則第11條「汽車在行駛途中，不得驟然或任意換車道，如欲
    超越前車或變換車道時，應先顯示方向燈告知前後車輛，並
    保持安全距離及間隔，方得超越或變換車道。」等規定，始
    會造成車輛停放於內側車道等待處理之危險行為，也才衍生
    後續上訴人追撞蘇明賢車輛，再向前推撞被上訴人車輛而致
    連環車禍之結果。若將本件車禍割裂分段觀察，於被上訴人
    行使損害賠償請求權利時，使被上訴人免分擔第二段車禍之
    責任，殊非公平，亦有違民法第217條之立法精神 。又第一
    段車禍發生當時，被上訴人與訴外人蘇明賢之車輛僅為輕微
    之擦撞，非不可將車輛移置於路肩，以事故地點為高速公路
    內側車道，且當時天色昏暗並陰雨之情狀，渠等對後方車輛
    可能未注意車前狀況自後追撞之危險，非不可預見，渠等為
    保持車禍現場，疏未移置車輛停放於安全處所，增加渠等及
    往來車輛之危險，難謂無過失。故被上訴人引上開鑑定結果
    ，主張其無肇事責任，為本院所不採，上訴人抗辯被上訴人
    於本件車禍亦有過失情節，應酌減上訴人之賠償責任，應堪
    認定。本院審酌三方之過失情節及原因力，認本件車禍被上
    訴人應負之過失責任為五成，爰依前揭法文規定，於被上訴
    人請求損害賠償時，酌減上訴人之賠償金額，經扣減後應賠
    償369,760元（計算式為：739520×50%＝369760）。
六、末按數人共同不法侵害他人之權利者，連帶負損害賠償責任
    ；債權人於連帶債務人中之一人消滅時效已完成者，除該債
    務人應分擔之部分外，他債務人仍不免其責任；連帶債務人
    相互間，除法律另有規定或契約另有訂定外，應平均分擔義
    務。民法第185條第1項、第276條第2項、第1項、第280條前
    段分別定有明文。故共同侵權行為人中之一人消滅時效完成
    者，該侵權行為人按侵權行為人數平均應分擔之部分，他共
    同侵權行為人亦同免責任，他侵權行為人於給付時均得扣除
    該侵權行為人應分擔之部分。又因侵權行為所生之損害賠償
    請求權，自請求權人知有損害及賠償義務人時起，二年間不
    行使而消滅，民法第197條第1前段亦定有明文；又所謂「知
    有損害」，固非僅指單純知有損害而言，其因而受損害之他
    人行為為侵權行為亦須一併知之，若僅知受損害及行為人而
    不知其行為之為侵權行為，則無從本於侵權行為請求賠償，
    時效即無從進行（最高法院46年台上字第34號判例意旨參照
    ）。查，被上訴人於警訊中稱：「……發現我車與其他車輛
    發生碰撞了，就下車查看，並與該車（Z9-4107 ，即訴外人
    蘇明賢車輛）駕駛討論如何處理，隨後該駕駛（蘇明賢）到
    我們兩車後方警戒指揮（徒手），而我則欲從車內拿電話報
    警，……」等語（見台灣新竹地方法院檢察署93年度偵字第
    755號偵查卷14頁） ，是被上訴人於發生第一段車禍後即知
    訴外人蘇明賢應警示後方來車，然被上訴人嗣因後方來車（
    即上訴人車輛）撞擊而受有本件損害，被上訴人於第二段車
    禍發生時即已知訴外人蘇明賢未盡警示之責而為侵權行為人
    ，故被上訴人因本件損害對訴外人蘇明賢之請求權時效，應
    自車禍發生時即92年8月20日起算 ，惟迄本院言詞辯論終結
    時之94年10月11日止，已逾二年時效期間，被上訴人援引訴
    外人蘇明賢之時效利益，自屬有據，至被上訴人主張其至93
    年4月5日得悉前開台灣省竹苗區車輛行車事故鑑定委員會就
    本件車禍所為上訴人為肇事主因、訴外人蘇明賢為肇事次因
    之鑑定意見書後，始知訴外人蘇明賢亦為侵權行為人云云，
    尚不足採。準此，上訴人援引訴外人蘇明賢之時效利益，就
    訴外人蘇明賢應平均分擔之部分即184,905元 （其計算式為
    ：369810×1/2=184905）予以扣除後，上訴人尚應賠償被上
    訴人184,905元（其計算式為：000000-000000＝184905）。
七、綜上所述，被上訴人本於侵權行為法律關係，請求上訴人給
    付184,905元，及自起訴狀繕本送達翌日即自93年3月3日（
    見原審卷10頁之送達證書）起至清償日止，按週年利率5%計
    算之利息，為有理由，應予准許。逾此所為請求，為無理由
    ，應予駁回。又，上開應准許部分，係命給付500,000元以
    下金額之判決，依民事訴訟法第389條第1 項第5款之規定，
    應依職權宣告假執行。至於被上訴人敗訴部分，其假執行之
    聲請失所附麗，應併予駁回。原審就超過上開應准許部分，
    為上訴人敗訴之判決，並為假執行之宣告，自有未洽。上訴
    意旨就此部分指摘原判決不當，求予廢棄改判，為有理由。
    至於上開應准許部分，原審判命上訴人給付，並為假執行之
    宣告，核無違誤，上訴意旨，就此部分，仍執陳詞，指摘原
    判決不當，求予廢棄，為無理由，應駁回其上訴。
八、本件事證已臻明確，兩造其餘之攻擊防禦方法，與判決之結
    果不生影響，爰不另為一一論述。
九、據上論結，本件上訴為一部有理由，一部無理由，依民事訴
    訟法第450條、第449條第1項、第79條，判決如主文。
中　　華　　民　　國　　94　　年　　10 　　月　25　　日
　　　　　　　　　民事民十六庭  　審判長法　官  黃騰耀
　　　　　　　　　　　　　　　　        法　官  黃國永
　　　　　　　　　　　　　　　　        法　官  李媛媛
正本係照原本作成。
不得上訴。
中　　華　　民　　國　　94　　年　　10　　月　　26　　日
　　　　　　　　　　　　　　　　　　　　書記官  秦仲芳
